【裁判字號】    98,簡上,563
【裁判日期】    981030
【裁判案由】    返還不當得利
【裁判全文】
臺灣臺北地方法院民事判決             98年度簡上字第563號
上  訴  人  乙○○
訴訟代理人  張立業律師
複  代理人  王世豪律師
被  上訴人  甲○○
上列當事人間請求返還不當得利事件，上訴人對於中華民國98年
8月4日本院新店簡易庭98年度店簡字1012號第一審判決提起上訴
，本院於98年10月15日言詞辯論終結，判決如下:
    主      文
上訴駁回。
第二審訴訟費用由上訴人負擔。
    事實及理由
一、上訴人起訴主張：上訴人與訴外人即上訴人前妻李莫華於民
    國89年間協議離婚，惟未辦理離婚登記，嗣於95年12月間經
    臺灣高等法院94年度上字第189 號判決離婚確定。上訴人為
    履行離婚協議遂於90年5 月向公司請准將薪資轉帳銀行改為
    萬通商業銀行，並自斯時起至95年12月止由上訴人以匯款方
    式支付李莫華生活費等費用，其中90年5 月至同年12月匯款
    紀錄中之樂勤股份有限公司（下稱樂勤公司），係訴外人即
    李莫華之姊姊李雅華擔任負責人之公司，李莫華亦為股東之
    一，該帳戶係李莫華指定匯入，匯款金額共計新臺幣（下同
    ）330,000 元。惟李莫華另與上訴人涉訟之本院95年度家訴
    字第204號給付扶養費用事件，其於96年7月25日言詞辯論程
    序中，否認自90年5 月至90年12月間上訴人依其指定匯入樂
    勤公司帳戶計330,000元之生活費，並於上開事件96年11月8
    日言詞辯論程序時，辯稱上訴人匯入樂勤公司帳戶之錢，係
    向伊弟即被上訴人甲○○之借款云云，然為本院所不採而認
    上訴人此部分給付屬於生活費，惟臺灣高等法院97年度家上
    字第107號判決卻認定330,000元非由李莫華所受領，改判上
    訴人再為給付。上訴人乃據此對樂勤公司提起返還不當得利
    之訴，然本院98年度店簡字第580號判決認定330,000元匯款
    係被上訴人所領用，則受有利益之人應為被上訴人而非樂勤
    公司等語，並以此為由駁回上訴人之訴確定。由此可知，李
    莫華故意否認致上訴人需再給付330,000 元，而依本院98年
    度店簡字第580 號判決認定，實際上獲利者係被上訴人，惟
    上訴人與被上訴人、樂勤公司間均無任何債權債務關係，被
    上訴人自屬無法律上原因而受有利益，爰依民法第179 條規
    定，請求被上訴人返還330,000元及自93年5月18日起至清償
    日止，按週年利率5%計算之利息，並聲請供擔保宣告假執行
    。而本件原應依民事訴訟法第277 條分配舉證責任，由被上
    訴人舉證與其與上訴人之間確有債權債務關係，詎原審竟誤
    認本件為非債清償而爰引最高法院28年上字第1739號判例，
    認應由上訴人就債務不存在之事實負舉證責任，是原判決自
    有適用法規不當及不適用法規之違法，爰依法提起上訴，請
    求改判如上訴人之請求。
二、被上訴人則以：上訴人與李莫華結婚之初並無財力，故借住
    被上訴人家中長達4 年之久，分文未付，嗣上訴人復將家中
    全部家具借放於被上訴人家中，且承諾日後補貼部分費用，
    是上訴人所匯款之330,000 元，乃上訴人為清償債務所為，
    且自始即欲匯款予被上訴人，是被上訴人取得此款項，並非
    無法律上之原因。而本件事實歷經多次審判，均認定上訴人
    匯款之330,000 元並非給付生活費，自不容上訴人於本件再
    為爭執。況且上訴人與李莫華離婚時所簽訂之離婚協議書，
    業已約定上訴人應將款項匯至李莫華之大安銀行帳戶，李莫
    華從未要求上訴人將生活費匯入樂勤公司帳戶，上訴人亦未
    能證明李莫華曾為指定，其任意主張，自非可採。又上訴人
    連續9次匯款共330,000元至樂勤公司之帳戶，依常情匯款人
    當於匯款之後與受款人聯繫以確認款項入帳，從而，上訴人
    既已連續多次匯款，顯見其亦知悉該款項係由被上訴人收受
    且無異議，否則實無可能匯款多次，上訴人所為主張，顯有
    違常情等語，資為抗辯。
三、原審為上訴人敗訴之判決，經上訴提起上訴，於本院上訴聲
    明為：(一)原判決廢棄、(二)被上訴人應給付上訴人330,000 元
    及自起訴狀繕本送達翌日起至清償日止，按週年利率5%計算
    之利息。被上訴人則於本院答辯聲明為：如主文所示。
四、兩造不爭執之事項：
  (一)上訴人於90年5月9日起至90年12月6 日止，曾匯款至樂勤公
    司帳戶9 次，共計330,000元，且該330,000元業經被上訴人
    提領完畢。
  (二)上訴人與李莫華約定上訴人每月應給付李莫華撫養費50,000
    元，且應於每月10日前匯入李莫華於大安商業銀行新店分行
    所開設第000000000000號帳戶。
五、兩造之爭點及法院之判斷：
    經本院協同兩造協議簡化爭點為：(一)上訴人匯款9 次，金額
    330,000 元至樂勤公司之目的為何？其給付對象為何？(二)被
    上訴人領取樂勤公司帳戶內之330,000 元是否無法律上之原
    因，而屬不當得利？茲就各爭點判斷如下：
  (一)按無法律上之原因而受利益，致他人受損害者，應返還其利
    益。雖有法律上之原因，而其後已不存在者，亦同。民法第
    179 條定有明文。又按主張不當得利請求權存在之當事人，
    對於不當得利請求權之成立要件應負舉證責任，即應證明他
    方係無法律上之原因而受利益，致其受有損害。如受利益人
    係因給付而得利時，所謂無法律上之原因，係指給付欠缺給
    付之目的，故主張該項不當得利請求權存在之當事人，自應
    舉證證明該給付欠缺給付之目的。最高法院97年度臺上字第
    332號判決要旨可資參照。經查，上訴人自90年5月9日起至9
    0年12月6日止，匯款至樂勤公司帳戶共9 次，即90年5月9日
    匯款75,000元；90年5月25日匯款3次分別為40,000元、30,0
    00元、40,000元；90年8月5日匯款30,000元；90年9月9日匯
    款30,000元；90年10月11日匯款30,000元；90年11月1 日匯
    款25,000元；90年12月6 日匯款30,000元，此有臺北銀行入
    戶電匯回條、中國信託商業銀行交易明細單、萬通商業銀行
    電匯通知單及上訴人存摺影本附卷可憑（見原審卷第49至56
    頁）。惟上訴人與李莫華於離婚協議書第2 條乃約定：「男
    方同意自簽立本書後，每月十日按月給付女方及子女新臺幣
    五萬元正，前開費用於每月十日前匯入女方『大安商業銀行
    新店分行』帳戶（帳號：000-00 -000000-0）」（見本院卷
    第34頁），係採定期、定額方式給付生活費；且依上訴人所
    提出之生活費匯款明細所示（見原審卷第49頁），其自91年
    1月起即均以每月1次固定30,000元之方式，匯款至李莫華於
    大安商業銀行之帳戶中以履行生活費給付義務。是上訴人匯
    款330,000 元，不僅其匯款入帳之帳戶與離婚協議書約定之
    帳戶不同，且其所採取不定期、不定額之方式，亦顯然迥異
    於其為履行生活費給付義務所採取之定期、定額匯款方式，
    而上訴人又未能證明李莫華確曾指示其將生活費匯入樂勤公
    司帳戶。綜此益徵上訴人匯款330, 000元至樂勤公司帳戶之
    目的，應非履行離婚協議書之生活費給付義務。上訴人所為
    主張，核屬無據，難以採信。
  (二)而樂勤公司法定代理人李雅華於上開臺灣高等法院97年度家
    上字第107 號給付扶養費事件97年8月4日之準備程序中證稱
    ，其與上訴人、被上訴人平常聊天會提及上訴人積欠被上訴
    人金錢，實際金額伊不清楚，但當初上訴人住在被上訴人家
    中4、5年，上訴人確有向被上訴人陸續借錢之情形等語（見
    原審卷第206頁）。另於本院97年自字第132號刑事案件97年
    11月24日準備程序中，則陳稱伊回娘家時聽到被上訴人稱替
    上訴人墊款，且因上訴人之前住在被上訴人家中4 年半，租
    金、水電、瓦斯等費用均未支付，且借放很多家具，所以伊
    認為系爭330,000 元是上訴人要清償被上訴人借款等語；復
    稱樂勤公司之存摺、印章都是被上訴人保管，被上訴人不需
    向其拿公司之存摺、印章等語（見原審卷第210至211頁）。
    此外，李莫華於上開97年自字第132號刑事案件97年12月2日
    審判程序中，則陳述伊從未與上訴人約定或指示上訴人將生
    活費匯入樂勤公司帳戶，且曾於91、92年間就系爭 330,000
    元向上訴人查證，伊認該款項應係上訴人與被上訴人共同生
    活期間，上訴人要給被上訴人的生活費用及上訴人承諾要補
    貼被上訴人之倉租，並曾向上訴人表示系爭330,000 元已由
    被上訴人領走等語（見原審卷第184至186頁）。經核上開陳
    述，與被上訴人所辯情節大致相符，是被上訴人辯稱上訴人
    匯款330,000 元至樂勤公司帳戶，係為清償其積欠被上訴人
    之債務等語，堪認有據，應可採信。
  (三)從而，上訴人既未能舉證被上訴人受領330,000 元無法律上
    之原因，且被上訴人業已證明上訴人給付330,000 元係為清
    償債務，揆諸上開說明，上訴人未能舉證被上訴人受領330,
    000 元無法律上原因，其主張被上訴人無法律上之原因受領
    該款項而致其受有損害云云，即非有據，無以採信。
六、綜上所述，本件上訴人未能證明被上訴人有不當得利之情形
    ，是其依不當得利之法律關係，請求被上訴人給付 330,000
    元及自93年5 月18日起至清償日止，按週年利率5%計算之利
    息為無理由，不應准許。其假執行之聲請亦失所附麗，應併
    予駁回。是原審為上訴人敗訴之判決，及駁回其假執行之聲
    請，並無不合。上訴意旨指摘原判決不當，求予廢棄改判，
    為無理由，應予駁回。
七、本件事證已臻明確，兩造其餘攻擊防禦方法及未經本院援用
    之證據，核與判決之結果不生影響，爰不予逐一論駁，併此
    敘明。
八、據上論結，本件上訴為無理由，依民事訴訟法第436條之1第
    3 項、第449條第1項、第78條，判決如主文。
中    華    民    國    98    年    10    月    30    日
                 刑事第四庭   審判長法  官  周祖民
                                    法  官  林怡伸
                                    法  官  余明賢
以上正本係照原本作成
本件不得上訴
中    華    民    國    98    年    10    月    30    日
                                    書記官  楊勝欽


司法院資訊處製作；財團法人民間司法改革基金會備份。
